臺灣高雄地方法院民事判決　　　　　　　92年度訴字第2797號
原　　　告　庚○○即辛○○之.
訴訟代理人　陳肅毅律師
被　　　告　戌○○○
　　　　　　壬○○
　　　　　　子○○
　　　　　　癸○○
　　　　　　丑○○
　　　　　　寅○○
　　　　　　酉○○
　　　　　　戊○○○
　　　　　　甲○○○
　　　　　　未○○
　　　　　　辰○○
　　　　　　申○
　　　　　　午○○
　　　　　　卯○○
　　　　　　丁○○
兼上列八人　巳○○　　住高雄市.
共　　　同
訴訟代理人
被　　　告　丙○○　　住台南市.
　　　　　　乙○○　　住台南市.
上二人共同　己○○　　住高雄市前鎮區○○○○路3 號303 室
訴訟代理人
當事人間分割共有物事件，本院於民國94年11月23日言詞辯論終
結，判決如下：
    主      文
被告戌○○○、壬○○、子○○、癸○○、丑○○、寅○○、酉
○○，應就被繼承人魏金柱所有如附表(一)編號一土地應有部分四
十分之二部分、編號二土地應有部分四十分之一部分、編號三土
地應有部分四十分之一部分，辦理繼承登記。
兩造共有如附表(一)編號一、二之土地准予變賣，所得價金，由兩
造各依附表(二)(乙)、(丙)欄位所示比例分配之。
兩造共有如附表(一)編號三之土地，應分割為如附圖(甲)案所示：Ａ
部分面積一百零四點二五平方公尺歸原告庚○○取得；Ｂ部分面
積二百零八點五平方公尺歸被告丙○○、乙○○依應有部分比例
保持共有；Ｃ部分面積六十三平方公尺、Ｅ部分面積三十點八三
平方公尺歸被告戊○○○、甲○○○、未○○、辰○○、申○、
午○○、卯○○、丁○○、巳○○，各依應有部分比例保持共有
；Ｄ部分面積十點四二平方公尺歸被告戌○○○、壬○○、子○○、癸○○、丑○○、寅○○、酉○○公同取得。
訴訟費用由兩造按附表(三)比例負擔。
    事實及理由
一、按當事人死亡者，訴訟程序在有繼承人、遺產管理人或其他
    依法令應續行訴訟之人承受其訴訟以前當然停止；又前條之
    規定，於有訴訟代理人時不適用之，民事訴訟法第168 條、
    第173 條分別定有明文。查本件訴訟原係辛○○於民國92年
    10月15日具狀提起；詎辛○○嗣於93年11月16日死亡，其繼
    承人除本件原告庚○○以外，均拋棄繼承，故由庚○○單獨
    繼承附表(一)土地辛○○所遺之應有部分等情，業經本院依職
    權調取本院94年度繼字第74號卷宗查明屬實，並有庚○○所
    提出之附表(一)土地三筆之土地登記第一類謄本各1 份（見院
    卷第451 至453 頁）可參，則庚○○以書狀聲明承受本件訴
    訟，核無不合，應予准許。
二、被告戌○○○、壬○○、子○○、癸○○、丑○○、寅○○
    、酉○○（下稱被告戌○○○等7 人）經合法通知，均未於
    言詞辯論期日到場，核皆無民事訴訟法第386 條各款所列情
    形，爰依原告聲請，由其一造辯論而為判決。
三、原告主張：附表(一)所示三筆土地（下稱系爭土地）係兩造共
    有，應有部分分別如附表(二)(乙)、(丙)、(丁)欄位所示；其中被告
    戌○○○等7 人，係訴外人即土地原共有人魏金柱之繼承人
    ；又該土地並無因使用目的不能分割之情事，亦無不可分割
    之協議，惟兩造無法達成分割協議，爰依民法第823 條、第
    824 條規定訴請分割等語，並聲明求為：(一)戌○○○等7 人
    ，應就被繼承人魏金柱所有如附表(一)編號、、土地，
    應有部分各為2/40、1/40、1/40部分，辦理繼承登記。(二)准
    兩造共有如附表(一)編號、之土地准予變賣，所得價金，
    由兩造各依附表(二)(乙)、(丙)欄位所示比例分配之。(三)准兩造共
    有如附表(一)編號之土地，分割為如附圖(甲)案所示方法分割
    之判決。
四、被告則以：
  (一)被告戌○○○等7 人均未於言詞辯論期日到場，亦未以書狀
    作何聲明或陳述。
  (二)被告戊○○○、甲○○○、未○○、辰○○、申○、午○○
    、卯○○、丁○○、巳○○（下稱被告戊○○○等9 人）均
    稱：同意原告所提系爭土地之分割方案，就附表(一)編號土
    地分割後所得土地，願繼續保持共有，並均聲明：同意變價
    分割附表(一)編號、土地，及以附圖(甲)案所示方法分割附
    表(一)編號土地。
  (三)被告丙○○、乙○○則以：同意原告所提如附表(一)編號、
    土地之分割方案；惟附表(一)編號土地應以附圖(丙)案所示
    方法分割，分割後其等願繼續保持共有等語置辯。
五、按共有人得隨時請求分割共有物，但因物之使用目的不能分
    割或契約訂有不分割之期限者，不在此限；又共有物之分割
    ，依共有人協議之方法行之，分割之方法不能協議者，法院
    得依任何共有人之聲請，以原物分配於各共有人，或變賣共
    有物，以價金分配於各共有人，民法第823 條第1 項、第82
    4 條第1 項第1 款、第2 款分別定有明文。經查：
  (一)附表(一)編號、土地為兩造共有，兩造應有部分分別如附
    表(二)(乙)、(丙)欄位所示，此有原告所提土地登記謄本2 份（見
    院(二)卷第34至37、43至47頁）為證；又兩造均同意以變價方
    法分割該二筆土地，且本院審酌前開土地均面積狹小，若採
    原物分割，則多數共有人分得土地將形成畸零地，而難以利
    用，反將降低該土地之經濟價值。故原告主張就該二筆土地
    採變價分割，以價金分配於兩造，係屬妥當，應予准許。
  (二)如附表(一)編號土地亦兩造共有，兩造應有部分如附表(二)(丁)
    欄位所示，且系爭土地並無因使用目的不能分割，或契約約
    定不予分割之情事，然兩造無法達成分割協議等事實，有土
    地登記謄本1 份（見院(二)卷第38至42）可證，復為兩造所不
    爭執，堪信屬實；是以，原告訴請分割系爭土地，於法並無
    不合，應予准許。
  (三)按因繼承於登記前已取得不動產物權者非經登記，不得處分
    其物權；又繼承人有數人時，在分割遺產前，各繼承人對於
    遺產全部為公同共有，民法第759 條、第1151條分別定有明
    文。經查：被繼承人魏金柱於92年5 月27日死亡，被告戌○○○等7 人為其繼承人，公同共有魏金柱於系爭土地之應有
    部分，然前開被告迄今尚未辦妥繼承登記等情，有土地登記
    謄本、除戶戶籍謄本、戶籍謄本（見院(一)卷第70至73頁、院
    (二)卷第16至22、34至47頁）在卷。則依上開說明，本院既准
    許就系爭土地為分割，則原告主張戌○○○等7 人應依法為
    繼承登記，俾兩造得辦理分割事宜，即屬有據。
  (四)按分割共有物，以消滅共有關係為目的；法院裁判分割共有
    土地時，除因該土地內部分土地之使用目的不能分割（如為
    道路）或部分共有人仍願維持其共有關係，應就該部分土地
    不予分割或准該部分共有人成立新共有關係外，應將土地分
    配於各共有人單獨所有，最高法院69年台上字第1831號判例
    意旨參照。次按繼承人有數人時，在分割遺產前，各繼承人
    對於遺產全部為公同共有，民法第1151條定有明文。經查：
    1.被告戌○○○等7 人為被繼承人魏金柱之全體繼承人，公
      同共有魏金柱於系爭土地之應有部分，然尚未辦妥繼承登
      記等情，已如前述；則依上開說明，該7 人對於系爭土地
      分割後所取得部分仍為公同共有。
    2.被告戊○○○等9 人均表示其願就附表(一)編號土地分割
      後所得部分，依應有部分比例繼續保持共有；另被告丙○○、乙○○亦表示2 人願就前述土地分割後所得部分，依
      應有部分比例繼續保持共有，此業據其等分別具狀陳明；
      則依上開說明，自應准許前述共有人各自成立新共有關係
      ，並繼續保持共有。
六、按請求共有物之分割，應由法院依民法第824 條命為適當之
    分配，不受當事人主張之拘束；又分割共有物時，法院應參
    酌當事人之聲明、共有物之性質、經濟效用及全體共有人利
    益等公平決之，此有最高法院51年台上字第1659號、78年度
    台上字第2141號判例可資參照。本件原告主張依附圖(甲)案方
    法為分割，被告戊○○○等9 人亦同意之；然被告丙○○、
    乙○○則認應以附圖(丙)案方法為分割。經查：
  (一)附表(一)編號土地北側、西北側分別面臨巷道，共有人得分
    別經該兩側出入，而中西側及西南側則有相鄰之同區段464
    、463 地號土地阻擋，致不通道路，並造成該土地中西側、
    西南側呈不規則狀；又該土地上雖有建物數棟存在，惟或為
    鐵皮屋、或已破敗、或為老舊之磚土造房屋，經濟價值均甚
    低，且兩造所提分割方案亦以不考慮既有建物存在為前提，
    此有本院94年6 月1 日勘驗筆錄及所附簡圖、編號1 至8 之
    照片（見院(二)卷第397 至402 頁反面）可憑，並經本院依兩
    造所提分割方案囑託高雄市政府地政處鹽埕地政事務繪圖，
    而有複丈成果圖（見院(二)卷第564 頁）在卷可稽。
  (二)本院依前述複丈成果圖審酌附圖(甲)、(丙)案分割方法後，認：
    1.關於原告、被告戊○○○等9 人、被告丙○○、乙○○受
      分配位置於兩圖之不同，可略分為：(甲)案依次分配於東、
      西、中；(丙)案則受分配於中、西、東。
      (1)就該土地西部而言，外圍係呈不規則狀，經濟價值顯然
        較其他外圍呈直線之部分為低；若採(甲)案分割方法由被
        告戊○○○等9 人取得土地西部Ｃ、Ｅ部分，雖(甲)案中
        之Ｅ部分面積狹小僅30.83 平方公尺、不通道路，單位
        價值最低；然該二部分至少外觀平整，且Ｃ部分面臨北
        方巷道部分面寬約7.95公尺，總面積共63平方公尺，得
        以完整使用，足以平衡其等與其他共有人分得土地單位
        價值間之差距，且被告戊○○○等9 人亦同意分於該二
        處，並稱：(甲)案Ｅ部分與西鄰同地段463 號土地早先已
        合併蓋了一棟房子，土地及房屋本來都是我們家族的，
        而且出售給同一人，所以我們願意分到袋地Ｅ部分，以
        對463 地號土地所有人負責，而且實際上Ｅ部分現由46
        3 地號土地所有人使用，並不會產生無法通行之狀況等
        語（見院卷第529 至530 頁），自屬可採。惟若採(丙)案
        由其等取得土地西部之Ｃ部分，因(丙)案Ｃ部分總面積雖
        有93.83 平方公尺，北面臨路寬度僅5.11平方公尺，整
        體外觀呈12邊形狹長不規則狀，且中間與同地段464 地
        號相鄰處寬度小於1 平方公尺，難以利用，若採此種分
        割方法，將使分割後之Ｃ部分價值較原本未分割前土地
        西部價值更為低落，並擴大戊○○○等9 人與其他共有
        人所分得土地之單位價差，自非適宜。
      (2)就原告所分得土地而言，若採(甲)案分割方法，雖所分得
        之(甲)案Ａ部分，在與東北側所臨接之同地段466 地號土
        地交接線北段，有略微向東北側傾斜之狀況，致外觀呈
        現5 邊形，然所佔比例不大，對該部分價值及利用亦無
        太大影響，卻增加該地面臨北邊巷道之寬度，總計約6.
        64公尺；反之若採(丙)案，則所分配之Ｂ部分北側與他土
        地相鄰處亦非直線，且鄰北側巷道面寬僅約為4.33公尺
        ，加以外觀呈現顯著之狹長型，足見較採(甲)案為不利；
        況且原告亦表示願受分配於(甲)案Ａ部分，顯見關於此部
        分之分割，亦以採(甲)案為妥當。
      (3)就被告丙○○、乙○○分得土地而言，若採(丙)案分割方
        法，則受分配土地鄰北側巷道面寬約為10.86 公尺，外
        觀略呈5 邊形，較採(甲)案分割方法，受分配土地面寬約
        為7.17公尺，外觀略呈6 邊形為優；然採前述(甲)、(丙)案
        所呈現之差距尚微，亦不致於造成該地無法建築使用；
        況採(丙)案分割方法，將使其他共有人均蒙受重大不利益
        ，尤以被告戊○○○等9 人為最，且其等亦不同意按(丙)
        案為分割，已如前述（並請參酌下述2.部分）；再以採
        (丙)案被告丙○○、乙○○得受之利益，與其他共有人所
        受之損害相較，亦認以採(甲)案方屬公平。
    2.位於附表(一)編號土地中西側之同地段464 地號土地，係
      被告戊○○○等9 人，及被告戌○○○等7 人之被繼承人
      魏金柱所共有，現有魏金柱所遺加強磚造房屋存在，並由
      其繼承人使用中，業經戊○○○等9 人陳明將繼續無償提
      供魏金柱繼承人使用，並有土地登記謄本、本院94年6 月
      1 日勘驗筆錄及所附簡圖、編號11照片（見院(二)卷第34 1
      至343 頁、397 至400 、403 反面）可佐；參以Ｄ部分面
      積微小，難以有效利用；則採(甲)案，將可通道路且緊鄰同
      地段464 地號之(甲)案Ｄ部分土地分配與戌○○○等7 人，
      顯然較採(丙)案，將與同地段464 地號分離，且導致相鄰Ｃ
      部分外觀呈現不規則之(丙)案Ｄ部分土地分配與之，對戌○○○等7 人及戊○○○等9 人均較為有利，亦屬適當。
    3.準此，本院審酌前述土地坐落、對外聯絡、各共有人分得
      土地單位價值、現況，認以附圖(甲)案所示方法分割，並由
      兩造分別取得如附表(二)(戊)欄位所示之土地，可使分得土地
      價值差異較小，同時兼顧當事人意願、土地現狀及將來利
      用，係屬公平且適宜。
七、綜上所述，就附表(一)編號、土地，兩造均同意變價分割
    ；而就附表(一)編號土地，以採附圖(甲)案所示分割方法，將
    ：Ａ部分面積104.25平方公尺歸原告庚○○取得；Ｂ部分面
    積208.5 平方公尺歸被告丙○○、乙○○依應有部分比例保
    持共有；Ｃ部分面積63平方公尺、Ｅ部分面積30.83 平方公
    尺歸被告戊○○○等9 人，各依應有部分比例保持共有；Ｄ
    部分面積10.42 平方公尺歸被告戌○○○等7 人公同取得，
    為最適宜之分割方案，均如前述；從而，原告訴請依民法第
    823 條、第824 條分割共有物，並請求被告戌○○○等7 人
    辦理繼承登記，均為有理由；爰分割系爭土地如主文第2 項
    、第3 項所示。
八、按因共有物分割、經界或其他性質上類似之事件涉訟，由敗
    訴當事人負擔訴訟費用顯失公平者，法院得酌量情形，命勝
    訴之當事人負擔其一部，民事訴訟法第80條之1 定有明文。
    查本件雖認原告之主張為有理由，而准予分割系爭土地，惟
    被告之主張及分割方案，依當時之訴訟程序，確為伸張及防
    衛其權利所必要，依前開法條規定，自以命勝訴之原告負擔
    部分之訴訟費用為適當。
九、結論：原告之訴為有理由，依民事訴訟法第385 條第1 項前
    段、第80條之1 ，判決如主文。
中　　華　　民　　國　　94　　年　　12　　月　　7 　　日
                  民事第一庭  審判長法　官  沈建興
                                    法　官  林玉心
                                    法　官　洪珮婷
以上正本證明與原本無異。
如不服本判決，應於送達後20日內，向本院提出上訴狀並表明上
訴理由，如於本判決宣示後送達前提起上訴者，應於判決送達後
10日內補提上訴。
中　　華　　民　　國　　94　　年　　12　　月　　7 　　日
                                    書記官  鍾淑美
附表(一)
  ┌──┬─────────────┬───┬───┬────┐
  │編號│          土地座落        │ 面積 │ 地目 │共有人及│
  │    │                          │ (㎡) │      │應有部分│
  ├──┼─────────────┼───┼───┼────┤
  │  │高雄市○○區○○段0461地號│   48 │建461 │        │
  ├──┼─────────────┼───┼───┤        │
  │  │高雄市○○區○○段0465地號│  417 │建465 │如附表(二)│
  ├──┼─────────────┼───┼───┤  所示  │
  │  │高雄市○○區○○段0963地號│  147 │建963 │        │
  └──┴─────────────┴───┴───┴────┘
附表(二)
  ┌──┬──────┬───────────┬────┐
  │    │            │     應有部分比例     │分得附表│
  │    │            ├───┬───┬───┤一編號│
  │編號│    姓名    │附表一│附表一│附表一│土地部分│
  │    │            │編號│編號│編號│(同附圖 │
  │    │            │土地  │土地  │土地  │甲案之編│
  │    │            │      │      │      │號)     │
  │    │     (甲)     │  (乙)  │  (丙)  │  (丁)  │   (戊)   │
  ├──┼──────┼───┼───┼───┼────┤
  │  │庚○○      │20/40 │10/40 │10/40 │   A    │
  ├──┼──────┼───┼───┼───┼────┤
  │    │(魏金柱之繼 │      │      │      │        │
  │    │承人,公同共 │      │      │      │        │
  │    │有）        │      │      │      │        │
  │    │戌○○○    │      │      │      │        │
  │    │壬○○      │ 2/40 │ 1/40 │ 1/40 │   D    │
  │  │子○○      │      │      │      │ (公同  │
  │    │癸○○      │      │      │      │ 共有)  │
  │    │丑○○      │      │      │      │        │
  │    │寅○○      │      │      │      │        │
  │    │酉○○      │      │      │      │        │
  ├──┼──────┼───┼───┼───┼────┤
  │  │戊○○○    │ 2/40 │ 1/40 │ 1/40 │        │
  ├──┼──────┼───┼───┼───┤        │
  │  │涂魏淑省    │ 2/40 │ 1/40 │ 1/40 │        │
  ├──┼──────┼───┼───┼───┤        │
  │  │未○○      │ 2/40 │ 1/40 │ 1/40 │        │
  ├──┼──────┼───┼───┼───┤  C、E  │
  │  │辰○○      │ 2/40 │ 1/40 │ 1/40 │(各依應 │
  ├──┼──────┼───┼───┼───┤有部分比│
  │  │申  ○      │ 2/40 │ 1/40 │ 1/40 │例保持共│
  ├──┼──────┼───┼───┼───┤有)     │
  │  │午○○      │ 2/40 │ 1/40 │ 1/40 │        │
  ├──┼──────┼───┼───┼───┤        │
  │  │卯○○      │ 2/40 │ 1/40 │ 1/40 │        │
  ├──┼──────┼───┼───┼───┤        │
  │  │丁○○      │ 2/40 │ 1/40 │ 1/40 │        │
  ├──┼──────┼───┼───┼───┤        │
  │  │巳○○      │ 2/40 │ 1/40 │ 1/40 │        │
  ├──┼──────┼───┼───┼───┼────┤
  │  │丙○○      │  無  │ 1/6  │ 1/6  │   B    │
  │    │            │      │      │      │(各依應 │
  ├──┼──────┼───┼───┼───┤有部分比│
  │  │乙○○      │  無  │ 2/6  │ 2/6  │例保持共│
  │    │            │      │      │      │有)     │
  └──┴──────┴───┴───┴───┴────┘
附表(三)
  ┌──┬──────┬───┐
  │    │            │應負擔│
  │編號│    姓名    │訴訟費│
  │    │            │用比例│
  ├──┼──────┼───┤
  │  │庚○○      │ 1/3  │
  ├──┼──────┼───┤
  │    │(魏金柱之繼 │      │
  │    │承人,公同共 │      │
  │    │有）        │      │
  │    │戌○○○    │      │
  │    │壬○○      │ 1/30 │
  │  │子○○      │      │
  │    │癸○○      │      │
  │    │丑○○      │      │
  │    │寅○○      │      │
  │    │酉○○      │      │
  ├──┼──────┼───┤
  │  │戊○○○    │ 1/30 │
  ├──┼──────┼───┤
  │  │涂魏淑省    │ 1/30 │
  ├──┼──────┼───┤
  │  │未○○      │ 1/30 │
  ├──┼──────┼───┤
  │  │辰○○      │ 1/30 │
  ├──┼──────┼───┤
  │  │申  ○      │ 1/30 │
  ├──┼──────┼───┤
  │  │午○○      │ 1/30 │
  ├──┼──────┼───┤
  │  │卯○○      │ 1/30 │
  ├──┼──────┼───┤
  │  │丁○○      │ 1/30 │
  ├──┼──────┼───┤
  │  │巳○○      │ 1/30 │
  ├──┼──────┼───┤
  │  │丙○○      │ 1/9  │
  ├──┼──────┼───┤
  │  │乙○○      │ 2/9  │
  └──┴──────┴───┘
